【裁判字號】    88,簡上,124
【裁判日期】    891018
【裁判案由】    確認本票債權不存在
【裁判全文】
臺灣屏東地方法院民事判決  八十八年度簡上字第一二四號
    上  訴  人  乙○○
    訴訟代理人  甲○○
    被上訴人    丙○○
右當事人間請求確認本票債權不存在事件，上訴人對中華民國八十八年九月九日本院
潮州簡易庭八十八年度潮簡字第三一二號第一審判決提起上訴，本院判決如左：
    主      文
上訴駁回。
第二審訴訟費用由上訴人負擔。
    事      實
甲、上訴人方面：
一、聲明：求為判決（一）原判決廢棄。（二）確認被上訴人所持有經本院八十八年
    度票字第二一二九號裁定准予強制執行之本票三紙之本票債權不存在。
二、陳述：除與原審判決記載相同者，茲予引用外，另稱：
(一)系爭本票三紙確係遭被上訴人以強制手段取得，故除發票人之簽名為上訴人所為
    外，其餘發票日等記載，均非上訴人所書，按本票上一定之金額、發票日等均為
    本票絕對必要記載事項，上訴人既未記載且未授權被上訴人自行填載，則系爭本
    票自為無效之票據，被上訴人不得持以行使票據權利。
(二)而原審之証人陳正鋒及林吳春枝均屬共犯，其証言尚不能作為証據，原審以其証
    言據以認定事實，自有未洽。
(三)兩造間並無合夥事實，僅係被上訴人借用上訴人名義承包工程，自應由被上訴人
    自負盈虧，上訴人自無與其會帳之理，系爭本票確係被上訴人強押上訴人，以妨
    害自由及恐嚇等不法手段所為。
(四)兩造並無合夥關係，縱有合夥關係則被上訴人如何積欠上訴人二十餘萬元，亦未
    據被上訴人舉証証明，雖被上訴人提出帳單附卷，惟依該帳單所示：１、帳單均
    由被上訴人所自寫，並無上訴人簽名確認，亦無任何支付憑証可供審酌，則其支
    出部分，顯屬不實；２、帳單竟有二份，且內容與金額諸多不合，日期亦多前後
    雜亂，顯係被上訴人事後恣意偽造、如添及刪改；３、帳目金額有多處塗改，均
    無上訴人簽名蓋章；４、工人借支部分均無借支工人之簽章；５、零用金部分既
    未支出，會算時亦應歸還合夥計算；６、上訴人並未向被上訴人取得款項，帳單
    中竟列上訴人溢領二十八萬元，並不實在。
三、證據：除援用原審之証據方法外，另提出發票及薪工資伙食代金印領清冊等件為
    証，並聲請訊問証人陳顯勳。
乙、被上訴人方面：
一、聲明：求為判決如主文所示。
二、陳述：除與原審判決記載相同者，茲予引用外，另稱：
(一)上訴人就其主張本票係偽造及受脅迫之事實應負舉証責任，蓋系爭本票被上訴人
    就票據權利成立必要之事實，已盡舉証責任，上訴人主張票據係屬偽造或脅迫等
    情，屬權利障礙事項，應由上訴人舉証。又縱有脅迫請形，該脅迫後之意思表示
    仍不失為有效之意思表示，於被撤銷前，仍非無效，而系爭本票自八十八年二月
    十日簽發迄今已逾一年，上訴人已無法撤銷該意思表示，是系爭本票已確定合法
    生效。
(二)上訴人就被上訴人於原審所提合夥帳目及會算後上訴人應給付被上訴人二十萬元
    等情並不爭執，並自認票據上之簽名為真正，則被上訴人自無須再舉証，而上訴
    人亦不得再於二審程序中復就該事實為爭執，故上訴人主張兩造間未曾合夥、帳
    目係屬偽造等情，並不可採。
三、証據：除援用原審之証據方法外，另提出兩造出資明細及領款收入明細表、領用
    款項預借、支出明細表、工人記工簿、帳冊、便當費估價單各一件、加油收據十
    六件、簽單七件為証。
    理      由
一、本件上訴人主張被上訴人持有以上訴人名義簽發面額均為新台幣（下同）二萬元
    之本票三紙，並據以聲請本院八十八年六月三日八十八年度票字第二一二九號裁
    定准對上訴人強制執行，惟兩造間並無合夥關係，亦無任何債務關係，系爭本票
    係由被上訴人以強暴手段脅迫上訴人於空白本票上簽名，是被上訴人對於系爭本
    票顯無票據權利，為此訴請確認如附表所示本票債權不存在。而被上訴人則以兩
    造於八十五年十一月間曾合夥經營噴漆工程業務，嗣合意終止合夥關係，八十六
    年四月間兩造就合夥清算結果，上訴人尚欠被上訴人二十四萬六千七百七十二元
    ，遂約定由上訴人給付被上訴人二十萬元，惟上訴人迭經催告均未給付，八十八
    年二月間上訴人與訴外人陳正鋒陪同向上訴人商談清償事宜，上訴人同意自八十
    八年二月二十一日起分十期按月清償二萬元，並簽發系爭本票予被上訴人，詎上
    訴人僅清償八十八年二月二十一日到期之債務二萬元，此後即未按月附款，被上
    訴人即將系爭已到期之本票三紙聲請本院強制執行；兩造確實有合夥關係，且上
    訴人尚積欠被上訴人二十餘萬元，而上訴人簽發系爭本票亦非出於被上訴人之強
    暴脅迫等語置辯。
二、查上訴人主張系爭本票三紙，係由上訴人親自簽名，而除簽名以外之金額及日期
    等記載，並非上訴人所書寫等情，為被上訴人所不爭執，復據証人陳正鋒於原審
    結証屬實，堪信為真實，按在票據上簽名者，依票上所載文義負責，票據法第五
    條第一項定有明文，本件上訴人雖主張簽名以外之事項並非其所書寫，惟票據法
    並未規定除簽名以外之事項須本人自寫，簽名人僅依票據文義簽名，即須負責，
    是本件之爭點並非在於簽名以外之事項是否為本人所自簽，本件之爭點在於兩造
    間是否存有因合夥所生之債權債務關係、上訴人於系爭本票上之簽名是否出於強
    暴脅迫。經查：
(一)按當事人主張之事實，經他造於準備書狀內或言詞辯論時或在受命法官前自認者
    ，無庸舉証。自認之撤銷，除別有規定外，以自認人能証明與事實不符或經他造
    同意者，始得為之，民事訴訟法第二百七十九條第一項及第三項定有明文，查上
    訴人於原審八十八年八月三日行言詞辯論時，於法官訊問時自認兩造共合夥半年
    ，且對於被上訴人所提之帳目並不爭執，有原審之言詞辯論筆錄可稽，而上訴人
    對自認之撤銷並未經被上訴人同意，自應舉証証明其自認與事實不符，然查上訴
    人雖主張兩造間並無合夥事實，係被上訴人借用上訴人名義承包工程等情，惟僅
    提出發票及薪工資伙食代金印領清冊為証，而發票及清冊究應如何証明兩造並無
    合夥關係僅係由被上訴人借用上訴人名義承包工程等事實，並無法交待清楚，本
    院尚難產生兩造之關係係屬被上訴人借用上訴人名義承包工程之心証。而被上訴
    人提出之帳冊內容鉅細靡遺，應非應付訴訟所臨時杜撰，且其中據被上訴人提出
    吊人噴漆之工程項目中有關上訴人簽名之簽單，上訴人亦不否認為其所簽名，則
    簽單為何會落入被上訴人手中，且在上訴人所作之帳目中亦有記載該筆款工程款
    之記載，衡諸常情，顯係上訴人所簽名之簽單持之向被上訴人報帳，由被上訴人
    將之記入帳目，故被上訴人主張兩造間為合夥關係即值採信。上訴人雖以帳目之
    記載均由被上訴人所自寫，並無上訴人簽名確認，亦無任何支付憑証可供審酌；
    帳單有二份，且內容與金額諸多不合，日期亦多前後雜亂，帳目金額有多處塗，
    均無上訴人簽名蓋章；工人借支部分均無借支工人之簽章；零用金部分既未支出
    ，會算時亦應歸還合夥計算；上訴人並未向被上訴人取得款項，帳單中竟列上訴
    人溢領二十八萬元等情抗辯，惟該等帳目於原審既經自認，於此復未提出証據以
    實其說，其主張本院尚難採信。
(二)次按票據行為，為不要因行為，執票人不負證明關於給付原因之責任，如票據債
    務人主張執票人取得票據出於惡意或詐欺時，則應由該債務人負舉證之責，有最
    高法院四十八年度台上字第一０一號判例及六十四年度台上字第一五四０號判例
    意旨可資參照。本件系爭本票之簽名既為上訴人所親簽，且系爭本票已具備形式
    要件復為兩造所不爭執，而上訴人主張系爭本票之簽名係出於被上訴人之強暴脅
    迫所致，對於此部分之事實，自應由上訴人負舉証責任，而據上訴人所舉証人陳
    顯勳到庭復未能証明系爭本票係由被上訴人以強制手段迫令上訴人簽名之事實，
    則上訴人主張其簽名係出於遭強暴脅迫等情，本院尚難據採。
三、綜上所述，被上訴人雖主張兩造間並無合夥關係及系爭本票係由被上訴人以強制
    手段迫使上訴人簽名等情，惟並未能舉証以實其說，本院尚難採信。原審為上訴
    人敗訴之判決，洵屬正當有據，上訴人空言指摘原判決不當，求予廢棄改判，非
    有理由，其上訴應予駁回。
據上論結，本件上訴為無理由，依民事訴訟法第四百三十六條之一第三項、第四百四
十九條第一項、第七十八條，判決如主文。
中      華      民      國    八十九    年      十      月      十八    日
                                    臺灣屏東地方法院民事第二庭
~B審判長法官  洪有川
~B法      官  王幸華
~B法      官  黃義成
右為正本係照原本作成。
不得上訴。
~B法院書記官  徐建功
中      華      民      國    八十九    年      十      月      十八    日


司法院資訊處製作；財團法人民間司法改革基金會備份。
